【裁判字號】    99,訴,69
【裁判日期】    990614
【裁判案由】    損害賠償等
【裁判全文】
臺灣雲林地方法院民事判決                99年度訴字第69號
原      告  保證責任雲林縣土木建築勞動合作社
法定代理人  乙○○
被      告  交通部公路總局嘉義區監理所
法定代理人  甲○○
訴訟代理人  李建忠  律師
上列當事人間請求損害賠償等事件，本院於民國99年5 月31日言
詞辯論終結，判決如下：
    主  文
原告之訴駁回。
訴訟費用新台幣壹萬陸仟佰肆拾伍元由原告負擔。
    事 實 及 理 由
一、程序方面：
  (一)按當事人得以合意定第一審管轄法院，民事訴訟法第24條第
    1 項前段定有明文。查本件兩造以契約書第25點前段合意管
    轄定被告工程主辦單位（即雲林監理站）所在地即本院為第
    一審管轄法院，有兩造之工程契約書可稽，亦為兩造所不爭
    執，是本院自有本件第一審管轄權。
  (二)次按民事訴訟法第500 條之規定，於宣告調解無效或撤銷調
    解之訴準用之（民事訴訟法第416 條第4 項規定參照）。準
    此規定，宣告調解無效或撤銷調解之訴，應於30日之不變期
    間內提起。此項期間，自調解成立時起算。本件原告以兩造
    因採購合約爭執申請調解，嗣行政院公共工程委員會（下稱
    公共工程委員會）採購申訴審議委員會會議於民國（下同）
    97 年8月22日通過而調解成立（調0000000 號），公共工程
    委員會復於同年8 月29日以工程訴字第09700359500 號函通
    知兩造調解成立，而原告則係於97年9 月29日以調解有得撤
    銷之原因，向高雄高等行政法院起訴請求撤銷上開調解案，
    核原告提起本件撤銷調解之訴，未逾30日之不變期間，與上
    開規定，並無不合。
  (三)原告於99年5 月31日具狀稱希於行政爭訟確定前，停止本案
    訴訟云云，惟查：
  1.原告係於97年9 月29日向高雄高等行政法院起訴聲明撤銷上
    開調解案時，並「未附具任何理由」，已見原告本件撤銷調
    解之訴，於起訴當時，即有因顯無理由，應予駁回之情事。
  2.嗣本件於99年2 月9 日始移由本院審理，並檢附高雄高等行
    政法院97年度訴字第707 號之判決與卷證，本院依上開判決
    及卷證，經審查後，可認本案爭點之內容及法律適用等情，
    純為一般民事爭訟事項，經由兩造經準備程序整理、確認兩
    造爭點，並為辯論，即可以澄清，進而認事用法。
  3.職是，本件兩造爭點方向明確，本可由民事法院審理判決，
    尚無原告所稱宜停止訴訟待行政爭訟結果再續行訴訟必要。
二、原告起訴主張：
  (一)緣原告參與被告所辦理「雲林監理站民眾停車場公廁原地新
    建工程」採購案，因被告認原告於施工期間作輟無常，進度
    嚴重落後，且不願配合被告委託設計監造單位之監造，施工
    工法錯誤，亦不願改善，仍強行施作，經被告所屬雲林監理
    站以96年11月29日嘉監雲字第0960112538號函通知原告，將
    依政府採購法第101 條第1 項第8 款及第10款規定，將其刊
    登政府採購公報。原告不服，於同年12月21日向公共工程委
    員會申請履約爭議調解（下稱系爭調解）。
  (二)原告復於96年12月27日具文向被告所屬雲林監理站提出異議
    ，經該站以97年1 月8 日嘉監雲字第0971000103號函復原告
    異議無理由在案，原告猶未甘服，向公共工程委員會提起申
    訴，遭該會以97年6 月20日訴字第0970063 號採購申訴審議
    判斷將原異議處理結果有關政府採購法第101 條第1 項第8
    款部分撤銷，有關第101 條第1 項第10款部分申訴駁回，嗣
    原告就被駁回部分仍表不服，遂向高雄高等行政法院提起行
    政訴訟，聲明求為判決撤銷申訴審議判斷及原處分，經高雄
    高等行政法院以97年度訴字第707 號政府採購法事件受理在
    案。
  (三)至原告申請調解部分，則於97年8 月22日經公共工程委員會
    採購申訴審議委員會第244 次委員會議通過調0000000 號調
    解成立書，調解內容為：「(1)原告同意捨棄終止合約之損失
    請求；(2)雙方同意就有關估驗款、履約保證金之給付或扣款
    ，仍應依原契約約定辦理。」
  (四)茲因：
    1.本件原告主張兩造簽訂系爭工程契約書時，被告交付之2
      之1 立面圖及2 之2 剖面圖，其中2 之1 立面圖有以下缺
      失：正向立面圖所示設置男女LOGO標示之位置究為第一
      根柱子或第2 根柱子不明；圖面污水處理池位置與現場
      實際位置不符，無法埋設；屋頂懸壁與屋架結構不一，
      有60也有30，平面尺寸不一無法施工；壹樓平面圖所示
      H 型施工的方式與基礎結構的方式不一，有灌漿的，也有
      沒有灌漿的；洩水坡度沒有流水方向。另外2 之2 剖面
      圖有以下缺失：屋架無接合詳圖，僅有1 個結構平面，
      各個骨架銜接沒有詳圖；男廁縱剖面圖屋頂與S 板尺寸
      不一（一記載25，一記載30）；男廁縱剖面圖中間橫樑
      與屋架結構平面圖排列方式不一，一係縱向排列，一係橫
      向排列；橫剖面圖SB1 係縱向的，一支係倒的，要如何
      銜接。因上開設計圖有以上缺失，致原告無法繼續施工等
      語。查，原告所述上開設計圖之缺失，經法院將上開設計
      圖、第一次補充設計圖說、第二次補充設計圖說及現場照
      片等資料送請中華民國建築技術學會鑑定結果，原告所述
      2 之1 立面圖中，正向立面圖所示設置男女LOGO標示之位
      置不明部分，由兩造所簽訂之契約書中補充圖說之平面索
      引圖及第二次補充設計圖說，即可得知男女LOGO標示之位
      置；圖面污水處理池位置與現場實際位置不符部分，原告
      已經更正圖面位置，施作完成；壹樓平面圖所示H 型施工
      的方式與基礎結構的方式不一，有灌漿，也有沒有灌漿部
      分，原設計就是以砌磚包覆H 型鋼，設計並無不清楚，亦
      無不能施工之情形，只是比較耗費工時；另2 之2 剖面圖
      中，男廁縱剖面圖中間橫樑與屋架結構平面圖排列方式，
      一係縱向排列，一係橫向排列，及橫剖面圖SB1 係縱向的
      ，一支係倒的部分，乃原設計所需，並無設計錯誤或無法
      施工之情形；至於原告所述2 之1 立面圖中，屋頂懸壁與
      屋架結構不一，有60也有30，平面尺寸不一；洩水坡度沒
      有流水方向；及2 之2 剖面圖中，屋架無接合詳圖，僅有
      1 個結構平面，各個骨架銜接沒有詳圖；男廁縱剖面圖屋
      頂與S 板尺寸不一（一記載25，一記載30）部分，其設計
      確有不清楚之情形，須有補充圖說資料才有辦法施作，而
      被告所提出之第一次及第二次補充設計圖說，就上開設計
      不清部分，仍未加以釐清等情，業據鑑定人即建築師林平
      昇到庭陳述甚詳。
    2.又查，原告就被告交付之2 之1 立面圖及2 之2 剖面圖於
      履約期間曾多次提出質疑，其中原告於96年11月3 日陳情
      書載明：「一、右側立面圖後段懸臂樓板尺寸未明確？二
      、屋架結構平面圖H 型鋼與樑柱結合未明確？」復於96年
      11月7 日函被告所屬雲林監理站說明二指出：「原屋架結
      構平面圖中圖說疏失之處，即H 型鋼之樑與樑及柱與樑等
      等共計2 0 結合處，確設計一般點焊；並不考慮平時上面
      即承載負荷18立方公尺及兩公噸水塔，共計約50公噸；…
      」又於96年11月17日函請被告所屬雲林監理站：「督促規
      劃設計監造者，儘速繪製屋架結構放樣圖，明確標示施工
      方式，暨右側立面圖後段懸臂樓板未明確等問題，等應解
      決並確認後，再據以按圖施工，免於日後爭執，…」再於
      96年11月21日函被告所屬雲林監理站載明：「…二、圖面
      ：平面圖柱與結構平面圖柱不一，又未見詳圖，不知如何
      施工。三、左右側立面圖同一位置尺寸不一，且與屋架結
      構平面圖不一致。四、屋面洩水坡度方向未標示，不知如
      何施工。五、正向立面圖與背向立面圖不一。…」並請求
      於文到7 日內召開協調會，及無法施工期間，不予計入工
      期等情，此有上開原告函及陳情書等影本附於高雄高等行
      政法院97年度訴字第707 號卷內可稽。足見原告就前揭2
      之1 立面圖中，屋頂懸壁與屋架結構不一，有60也有30，
      平面尺寸不一；洩水坡度沒有流水方向；及2 之2 剖面圖
      中，屋架無接合詳圖，僅有1 個結構平面，各個骨架銜接
      沒有詳圖；男廁縱剖面圖屋頂與S 板尺寸不一（一記載25
      ，一記載30）部分，於履約期間內即已向被告所屬雲林監
      理站反應，而非於原告提起行政爭訟時始提出。而被告所
      屬雲林監理站於收到原告96 年11 月3 日陳情書後，固有
      通知原告及系爭工程設計監造單位於同年月7 日召開第二
      次施工說明會，並於該說明會作成決議：「就得標廠商施
      工過程有質疑部分：屋架結構平面圖之H 型鋼與樑柱結合
      處是點接或焊接，請設計監造單位之圖說作補充說明清楚
      ，於96年11月8 日上午8 ：30 前 送本站第5 股，供得標
      廠商取閱，據以施作。」惟系爭工程設計監造單位即陳世
      岳建築師事務所嗣後提出之第二次補充設計圖說，仍未就
      屋架結構平面圖之H 型鋼與樑柱結合處是點接或焊接為說
      明，業據鑑定人林平昇陳明在卷，已如前述；該事務所雖
      另於96年11月13日以世岳字第0125號函復被告所屬雲林監
      理站，並副知原告：「說明：…三、承包商陳情書陳述內
      容，經本所針對建築物設計圖說與現場監造圖說及尺寸無
      誤，H 型鋼樑柱結合處應符合內政部頒布『鋼結構極限設
      計法規範及解說』之相關規定，並非該社（保證責任雲林
      縣土木建築勞動合作社）自圓其說。」然因該函所述內政
      部頒布「鋼結構極限設計法規範及解說」僅有說明錨釘、
      焊接及點接之情形，實際案例之設計圖仍須有詳細圖說，
      始能施工，亦據鑑定人林平昇到庭陳述甚詳。綜上可知，
      系爭工程設計監造單位陳世岳建築師事務所所提出之第二
      次補充設計圖說及上開函，並未將前揭設計圖之缺失，為
      完整之補充說明，且因上開設計圖之缺失致原告無法繼續
      施工，兩者確有因果關係。
    3.再查，系爭工程原告已完成部分占全部工程之比率為27.9
      ％乙節，業經鑑定人林平昇鑑定在案，此有鑑定報告書附
      卷可稽。又兩造於96年9 月29日簽訂系爭工程契約書，依
      該契約書第7 點約定，該工程期限自簽約日起60個日曆天
      內完工報驗，此有上開契約書附卷足稽。則本件自簽約日
      起至96年11月5 日被告所屬雲林監理站收到原告同年月3
      日之陳情書表明前揭工程設計圖有缺失無法施工止，已經
      過37日，其已施工日數約占工程期限比率61.7％，而其實
      際完成之工程比率僅27.9％，其履約進度明顯落後百分之
      二十以上，固符合政府採購法施行細則第111 條第1 項後
      段所謂「履約進度落後百分之二十以上」之規定，然因原
      告已於96年11月3 日向被告所屬雲林監理站反應上開工程
      設計圖有缺失，致無法施工，而系爭工程設計監造單位陳
      世岳建築師事務所所提出之第二次補充設計圖說，並未將
      原設計圖之缺失，為完整之補充說明，致原告仍無法繼續
      施工，已如前述。故被告所屬雲林監理站雖於96年11月16
      日以嘉監雲字第0961002989號函復原告：系爭工程進度嚴
      重落後，請於文到3 日內限期改善，逾期依契約規定辦理
      等語。惟因該監理站所提供之原設計圖及補充設計圖說有
      缺失，其因此致原告無法繼續施工所生之逾期日數，自屬
      不可歸責於原告之事由，故原告雖有履約進度落後百分之
      二十以上之情事，然其逾期之日數因不可歸責於原告，因
      而尚未達政府採購法施行細則第111 條第1 項後段所謂「
      十日以上」，核與該條項所謂「延誤履約期限情節重大」
      之情形不合，被告自不得依政府採購法第101 條第1 項第
      10款規定，將原告違約之事實刊登政府採購公報。
    4.至於被告主張原告於投標前，未詳閱招標文件及圖說，請
      求被告釋疑，且96年9 月27日施工說明會結論已載明，設
      計監造單位與得標廠商已充分溝通，並達成共識，施工期
      間倘有任何問題，應向設計監造單位詢問，不應向業主詢
      問，故原告未詳閱設計圖，嗣後再提出問題，且變更地址
      ，亦未通知被告，致被告無法對其送達，其因此履約遲延
      ，自屬可歸責於原告之事由，已構成政府採購法第101 條
      第1 項第10款延誤履約期限，情節重大，被告自得將其違
      約之事實刊登政府採購公報等語。然查，原告未能儘速詳
      閱原設計圖，並提出問題，固有不當，惟因原告與設計監
      造單位陳世岳建築師事務所間並無契約關係存在，在原設
      計圖有缺失，而原告又無法與設計監造單位有效溝通之情
      形下，被告仍有提供完整說明之設計圖之義務，不因原告
      未及時詳閱原設計圖，及上開說明會結論已要求原告自行
      向設計監造單位查詢，而得免除被告提出完整圖說之義務
      。又被告於收到原告陳情書對原設計圖提出質疑後，雖有
      於96年11月7 日召開第二次施工說明會，並由設計監造單
      位提出第二次補充設計圖說，惟該圖說並未釐清原告提出
      之問題，致原告無法繼續施工，已如前述，而被告所屬雲
      林監理站嗣於96年11月23日復以嘉監雲字第0960112311號
      函復原告，拒絕召開協調會再為說明，足見原告無法取得
      完整之圖說，繼續施工，尚與其變更地址無關，則系爭工
      程之履約遲延，自屬不可歸責於原告所致，被告上開主張
      ，尚非可採。又證人即系爭工程之監工王彤雖到庭證稱：
      前揭洩水坡度沒有流水方向，原告應即時詢問，而設計圖
      尺寸不一的問題，原告可擇一尺寸施作，均屬合乎規定，
      屋架無接合詳圖，按規定即為全焊等語。然查，系爭工程
      因原設計圖有缺失而無法繼續施工，且在原告與設計監造
      單位無法有效溝通下，自應由被告要求設計監造單位提出
      完整圖說以作為施工之依據，縱使原設計圖無洩水坡度流
      水方向，及尺寸不一，可由原告自行擇一方向或尺寸施工
      ，屋架無接合詳圖，即屬要全焊，仍應由設計監造單位於
      設計圖中說明清楚，否則若因上開問題，雙方發生爭執時
      ，將無明確之圖說，可資為證，而無從判斷是否符合原設
      計之要求。故鑑定人林平昇已表明前揭原設計圖之問題未
      釐清，原告無法繼續施工。是上開證人王彤所述，尚難為
      被告有利之認定。另兩造曾於97年8 月22日在公共工程委
      員會成立調解，該調解書雖記載：「申請人（指原告）於
      投標時，未能充分瞭解系爭工程內容及設計在先，得標後
      亦未能儘速系統性、全面性檢視工程設計，提出缺失以為
      解決，復以未送達為理由，失卻雙方溝通、解決機會。他
      造當事人（指被告）主張申請人不具履約誠意，履約品質
      不佳，而致終止合約，實屬有據。故系爭工程終止合約，
      係屬可歸責於申請人之事由所致。」等語。然按縱使原告
      未及時詳閱設計圖說及變更地址而未通知被告，致造成被
      告送達不便，惟被告所屬雲林監理站於原告對原設計圖提
      出問題後，僅要求設計監造單位提出第二次補充設計圖說
      ，即不再同意召開協調會，而該補充設計圖說，又未能釐
      清問題，因此造成原告無法繼續施工，故原告因而所產生
      之履約逾期，核與原告未及時詳閱設計圖說及變更地址並
      無關聯，故尚難以上開調解內容即認定原告嗣後無法繼續
      施工之逾期日數，亦屬可歸責原告事由所致，是上開調解
      內容亦難為被告有利之認定。
    5.上述等情，業經高雄高等行政法院於上開97年度訴字第70
      7 號政府採購法事件認定在案，高雄高等行政法院復以此
      為由，將申訴審議判斷及原處分均予以撤銷，足認本案過
      失非原告所致，則前開調解內容自有意思表示錯誤，攸關
      原告若知其情事即不為同意調解甚明，故本案調解內容有
      撤銷之原因存在，而原告復已於97年9 月29日向高雄高等
      行政法院為撤銷之意思表示，為此提起本訴，請求撤銷上
      開調解案。
  (五)原告因被告解除契約，致受有預期法定利潤，及施工完成40
    ％部分之酬金、施工未完成60％部分之備料、折讓Ｈ型3/ 8
    英吋加工成品、退還履約保證金、人員及施工機械閒置等，
    共計新台幣（下同）1,543,499 元之損害，爰併請求被告賠
    償。
  (六)聲明：公共工程委員會調0000000 號調解撤銷；被告應賠償
    給付原告1,543,499 元，及自起訴狀送達翌日起至清償日止
    ，按法定利率計算之利息。
三、被告則以：本件履約爭議調解乙案，經公共工程委員會於97
    年7 月8 日向調解之兩造提出調解建議，並要求兩造應於聞
    到15日內以書面函覆是否同意，後原告於97年7 月18日發函
    同意調解建議，並經公共工程委員會於97年8 月29日通知兩
    造履約調解成立，可知本案調解成立，經調解兩造同意後始
    成立，原告並無受詐欺或脅迫之情事，同意調解，原告請求
    撤銷調解依法無據。又原告雖於97年9 月25日向行政法院起
    訴請求撤銷調解，然未表明得撤銷之法定事由，後再於99年
    3 月31日向被告提出以意思表示錯誤為理由撤銷原調解，然
    查原告係於97年7 月18日向公共工程委員會函覆同意調解建
    議內容，而於99年3 月31日提出撤銷錯誤之意思表示，依民
    法第90條規定，撤銷錯誤意思表示，自意思表示後經過一年
    而消滅，此一年為除斥期間，係不變之期間，原告撤銷錯誤
    之意思表示已逾一年，其撤銷不生效力。且依最高法院83年
    台上字第2383號判例意旨：「和解不得以錯誤為理由撤銷之
    ，但當事人之一方，對於他方當事人之資格或對於重要之爭
    點有錯誤而為和解者，不在此限，此觀民法第七百三十八條
    第三款之規定自明。此種撤銷權之行使，既係以錯誤為原因
    ，則民法第九十條關於以錯誤為原因，行使撤銷權除斥期間
    之規定，於此當有其適用。」原告以錯誤為理由請求撤銷調
    解亦於法不合等語為辯，並聲明如主文。
四、本件主要爭點：
    本件前因公共工程委員會「採購申訴審議委員」所提調解建
    議案：「申請人同意捨棄終止合約之損失請求。雙方同意就
    有關估驗款、履約保證金之給付或扣款，仍依原契約約定辦
    理。」經兩造具狀函復表明同意建議案，再於97年8 月22日
    經公共工程委員會採購申訴審議委員會會議通過而調解成立
    ，則除非上開調解案，經認定無效，或經合法撤銷，否則原
    告上開金錢請求即應依調解案履行，是以，本件兩造主要爭
    點為：
  (一)本件是否具備原告所主張之撤銷調解之事由？
  (二)原告所稱撤銷調解事由即為撤銷錯誤意思表示，有無逾越除
    斥期間？
五、得心證之理由：
  (一)按機關與廠商因履約爭議未能達成協議者，得向採購申訴審
    議委員會申請調解。採購申訴審議委員會辦理調解之程序及
    其效力，除本法有特別規定者外，準用民事訴訟法有關調解
    之規定。政府採購法第85條之1 第1 項第1 款、第3 項分別
    訂有明文。而調解有無效或得撤銷之原因者，當事人得向原
    法院提起宣告調解無效或撤銷調解之訴。前項情形，原調解
    事件之聲請人，得就原調解事件合併起訴或提起反訴，請求
    法院於宣告調解無效或撤銷調解時合併裁判之。民事訴訟法
    第416 條第2 項、第3 項前段亦有分別明定。本件原告在行
    政訴訟（高雄高等行政法院97年度訴字第707 號政府採購法
    事件）程序中，於97年9 月29日以訴之追加方式請求撤銷行
    政院公共工程委員會調0000000 號調解成立書，並聲明求為
    判決「被告應賠償給付原告1,543,499 元，及自起訴狀繕本
    送達翌日起至清償日止，按法定利息計算。」惟原告上開請
    求被告給付1,543,499 元及利息部分，前既已於系爭調解（
    公共工程委員會調0000000 號）即為提出「他造當事人（即
    被告）應賠償給付申請人（即原告）1,543,499 元暨自96年
    11 月29 日起至清償日止，按年息5 ％計算之利息。」已見
    原告之請求重複。又公共工程委員會「採購申訴審議委員」
    所提調解建議案：「申請人同意捨棄終止合約之損失請求。
    雙方同意就有關估驗款、履約保證金之給付或扣款，仍依原
    契約約定辦理。」經兩造具狀函復表明同意建議案，再於97
    年8 月22日經公共工程委員會採購申訴審議委員會會議通過
    而調解成立，則除非上開調解案經認定經合法撤銷，否則原
    告上開金錢請求即應依調解案履行，是以，本件首要爭點為
    「上開調解案有無撤銷事由，是否經合法撤銷？」若未能合
    法撤銷上開調解案，原告自不能重複起訴，本院亦無需就原
    告此部分重複之請求為實質審理。
  (二)次按意思表示之內容有錯誤，或表意人若知其事情即不為意
    思表示者，表意人得將其意思表示撤銷之。民法第88條第1
    項前段固定有明文，然當事人主張有利於己之事實者，就其
    事實有舉證之責任。民事訴訟法第277 條前段亦有明定，是
    表意人主張調解有實體法所規定得撤銷之原因（如因錯誤而
    為意思表示）者，自應由表意人就其意思表示之內容有錯誤
    之事實，舉證以明。本件原告固以前揭情詞主張其意思表示
    之內容有錯誤，請求撤銷系爭調解等語，並提出中華民國建
    築技術學會鑑定報告書乙份、交通部公路總局嘉義區監理所
    雲林監理站民眾停車場公廁原地新建工程施工說明會簽到表
    暨會議紀錄、原告之函文及陳情書、被告之函文、平昇建築
    師事務所函文等件影本附卷為佐。惟查：
    1.原告主要係以「中華民國建築技術學會98年9 月22日（98
      ）鑑字第1039號鑑定報告書」及高雄高等行政法院97年度
      訴字第707 號判決及卷證資為依據，主張原告有得撤銷系
      爭調解之事由。然細核上開卷證，反證明兩造此等爭執事
      由或【爭點】即鑑定報告之待證事實（被告之設計圖有無
      不能施工等情形），早在兩造間於施工期間，即出現認知
      不同之爭議或【爭點】，益徵原告自兩造工程合約之履約
      期間、調解過程乃至迄今，其自始即指摘工程設計圖說不
      當，無法施工等情，可認兩造爭點仍然同一，自無因錯誤
      而撤銷調解之問題。
    (1)原告為本件起訴時，並未具備任何理由，而原告事後所據
      以為補正其本件起訴理由之上開行政法院之判決，則明白
      指出「本件原告主張兩造簽訂系爭工程契約書時，被告交
      付之2之1立面圖及2 之2 剖面圖，其中2 之1 立面圖有以
      下缺失：正向立面圖所示設置男女LOGO標示之位置究為
      第一根柱子或第2 根柱子不明；……；橫剖面圖SB1
      係縱向的，一支係倒的，要如何銜接。因上開設計圖有以
      上缺失，致原告無法繼續施工等語。……足見原告就前揭
      2 之1 立面圖中，屋頂懸壁與屋架結構不一，有60也有30
      ，平面尺寸不一；洩水坡度沒有流水方向；及2 之2 剖面
      圖中，屋架無接合詳圖，僅有1 個結構平面，各個骨架銜
      接沒有詳圖；男廁縱剖面圖屋頂與S 板尺寸不一（一記載
      25，一記載30）部分，『【於履約期間內】即已向被告所
      屬雲林監理站反應，而【非於原告提起本件行政爭訟時】
      始提出。』」（97年度訴字第707 號判決第6 -8頁參照）
      由上開兩造爭執及鑑定等歷程，亦可徵原告早在【履約期
      間】，即已指摘不能繼續施工原因，係可歸責於設計圖等
      等瑕疵，此等爭執事項、理由，並【非】在公共工程委員
      會採購申訴審議委員會為本件系爭調解成立後，始發生或
      出現。
    (2)原告復於本件言詞辯論期日明白陳述當時兩造間之契約未
      能繼續履行，即原告未能繼續施工之原因，係因為被告委
      託設計圖及圖說有「圖面配置圖與現況不合」、「圖說立
      面圖尺寸左右償不對稱，屋頂屋架沒有繪製屋架結合詳圖
      ，屋頂洩水坡度也沒標示，不知道要流向何邊。」「左右
      不對稱所以不能施工，配置方向與現況不合。」等情，益
      可佐證兩造於調解前，原告即發現無法依被告所委託設計
      之圖及圖說繼續施工，並互為爭執。
    (3)嗣因被告為公務單位，且已將系爭設計等業務委託訴外人
      設計，乃於原告提問或質疑無法施工等不同意見時，逕要
      求原告與設計承包商詢問，並因工程延宕致生兩造糾葛，
      而由行政院公共工程委員會介入，並提調解方案，徵詢兩
      造意見。
    (4)承上，足徵原告自始即主張被告之設計圖說等，有不能按
      圖施工等等瑕疵，原告並因而拒絕施工，確見原告對此重
      要爭點之認知，始終一致，並無錯誤可言。雖原告另委請
      其所稱之專業人員於代撰之書狀一再陳稱原告於未進行上
      開鑑定前，原告實不知設計圖說有疏失云云，顯與實情有
      間。
    2.又上開行政法院判決亦指出「被告所屬雲林監理站於收到
      原告96年11月3 日陳情書後，固有通知原告及系爭工程設
      計監造單位於同年月7 日召開第二次施工說明會，……惟
      系爭工程設計監造單位即陳世岳建築師事務所嗣後提出之
      第二次補充設計圖說，仍未就屋架結構平面圖之H 型鋼與
      樑柱結合處是點接或焊接為說明，業據鑑定人林平昇陳明
      在卷，已如前述；該事務所雖另於96年11月13日以世岳字
      第0125號函復被告所屬雲林監理站，並副知原告……然因
      該函所述內政部頒布「鋼結構極限設計法規範及解說」僅
      有說明錨釘、焊接及點接之情形，實際案例之設計圖仍須
      有詳細圖說，始能施工，亦據鑑定人林平昇到庭陳述甚詳
      。綜上可知，『系爭工程設計監造單位陳世岳建築師事務
      所所提出之第二次補充設計圖說及上開函，並未將前揭設
      計圖之缺失，為完整之補充說明，且因上開設計圖之缺失
      致原告無法繼續施工，兩者確有因果關係。』」（97年度
      訴字第707 號判決第8-9 頁）
    (1)原告所引上開鑑定報告及證人之證言，乃至行政法院之判
      決理由等，主要仍係就兩造於行政爭訟時，延續先前之爭
      議或爭點，由行政法院為審認評斷。就兩造爭訟性質、過
      程，乃至系爭鑑定報告之內容，相較於原告本於施工專業
      或業務承包商之專業等情而言，上開證據與推論，只是以
      設計專業與學理，具體檢驗、分析，而提出之專業意見；
      實證分析兩造間之爭點與爭執過程等事物本質或實質內容
      ，可知鑑定報告除可當作原告強化主觀認知的佐證外，並
      「非另生新的事實」，原告並未變更原告先前爭執的立場
      ，亦即此等旁證所指之「待證事實」本來就是原告與被告
      間，於履約期間即已存在，並不斷地爭執之事由或【爭點
      】，因而，形成兩造利害對峙，互不退讓致有調解退讓等
      情形。換言之，兩造間，因此等爭執事由【爭點】－即鑑
      定報告之「待證事實」（被告之設計圖有無不能施工等情
      形），僵持不下，才衍生相關調解程序，嗣兩造同意調解
      方案而達成調解。
    (2)當事人於另案事後獲得之鑑定報告結果，固然可作為增加
      原告爭執立場的支持憑據，惟此等佐證資料，縱有或可以
      支持某方立場之信心功能，然此，仍屬用以支持事實之證
      據上的【數量】或指數上的差異，並未改變原來爭執原因
      、立場等爭點事實、事由之實情或本質；就爭執內容與過
      程而言，兩造之立場或爭點並無錯誤可言。
    (3)探究兩造達成調解或為同意調解方案時，所為意思表示之
      情境，兩造係就彼此間所存在之爭執事實【爭點】基礎上
      ，彼此同意讓步（同意調解方案），此等從爭執到讓步過
      程，關於彼此之立場（爭執或爭點）或退讓（停止爭執的
      條件、方案）之意思表示，均屬明確，並無錯誤可言。
    (4)兩造就彼此之立場與爭執事由，調解前及調解過程乃至同
      意調解方案時，彼此一致，既無不同，揆以調解或和解之
      本質，本來就是為了解決立場對立之紛爭，而為讓步，殊
      難於事後另案爭執中，找到或增加可以支持己方爭執「事
      由、立場」之證據，率以事後出現可支持原告原有立場之
      有力旁證，逕謂其調解過程之退讓本質，有意思表示錯誤
      ，而許其恣意反悔；因此，原告據以主張撤銷調解，自與
      前揭規定有間，而屬無據。
    3.提起撤銷調解之訴，依民事訴訟法第416 條第4 項係準用
      同法第500 條第2 項「再審理由發生或知悉在後者，均自
      知悉時起算。」惟此乃關於【起訴之不變期間】之起算日
      的特別規定，已如前述。然民法第88條之撤銷權，則自意
      思表示後，經過一年而消滅，為民法第90條所明文規定，
      是民法關於意思表示錯誤之撤銷權，其除斥期間為一年，
      期間之起算點則為「自意思表示」時起算（至多，參照民
      法第120 條第2 項，從意思表示之翌日起算）自明。因之
      ，關於「訴訟法之除斥期間」即原告起訴時間是否合於30
      日之不變期間，應準用民事訴訟法第500 條之規定，固無
      爭議；然關於「民法之除斥期間」即原告既以意思表示有
      錯誤為理由，要撤銷其意思表示，自仍應有上開民法除斥
      期間規定之適用。經查：
    (1)本案於99年2 月9 日經移送繫屬本院，惟原告遲至同年3
      月間，才以「中華民國建築技術學會98年9 月22日（98
      ）鑑字第1039號鑑定報告書為據主張原告有無法依約施工
      之正當理由」，進而主張撤銷系爭「調0000000 號」調解
      案，該存證信函於99年3 月31日送達予被告，又原告另於
      99年5 月13日當庭提出準備書狀，引高雄高等行政法院98
      年11月18日開庭紀錄及上開書證資為依據。
    (2)核上開書證係於98年9 月22日才發文，並於同年11月18日
      才於法庭上辯論引用，是距上開調解案成立日97年8 月22
      日或原告追加起訴之日，乃至原告先前為同意調解案之意
      思表示，均已逾一年期間。
    (3)準此，被告抗辯原告所為撤銷意思表示，已逾越民法第90
      條之除斥期間，自屬有據。
  (三)本件原告請求撤銷公共工程委員會調0000000 號調解，於法
    既有未合，則就原告於原調解案件之請求，亦即請求被告給
    付1,543,499 元及法定遲延利息，即因業已調解成立而無從
    再予以審判，原告請求本院就此部分併予裁判並准許其請求
    ，亦屬無據。
六、綜上所述，本件兩造間系爭調解之成立，原告意思表示之內
    容，既難認有何錯誤，且原告就系爭調解另有何得撤銷之事
    由亦未能舉證以實其說，揆諸前揭規定及說明，其訴請撤銷
    系爭調解，並另請求被告給付1,543,499 元及法定遲延利息
    ，均無理由，應予駁回。至原告所得請求已施工之工程費用
    及返還擔保金等情，公共工程委員會採購申訴審議委員會第
    244 次委員會議通過調0000000 號調解成立書，調解內容為
    ：「(1)原告同意捨棄終止合約之損失請求；(2)雙方同意就有
    關估驗款、履約保證金之給付或扣款，仍應依原契約約定辦
    理。」自應循原調解內容，結清處理，並非本案爭訟所得處
    理，併此敘明。
七、本件事證已臻明確，兩造其餘主張及攻擊防禦方法，核與判
    決結果不生影響，爰不逐一論述，附此敘明。
八、據上論結，本件原告之訴為無理由，依民事訴訟法第78條，
    判決如主文。
中    華    民    國    99    年    6     月    14    日
                  民事第一庭    法  官  黃玉清
以上正本係照原本作成
如對本判決上訴，須於判決送達後廿日內向本院提出上訴狀
中    華    民    國    99    年    6     月    14    日
                                書記官  王振州

司法院資訊處製作；財團法人民間司法改革基金會備份。
